臺灣臺南地方法院民事判決　八十九年度訴字第一○○五號
　　原　　　告　甲○○
　　被　　　告　寅○○
　　被　　　告　庚○○
　　　　　　　　壬○○
　　　　　　　　癸○○
　　訴訟代理人　辛○○
　　被　　　告　子○○○
　　　　　　　　丙○○○
　　訴訟代理人　乙○○
　　被　　　告　丁○○○
　　　　　　　　戊○○
　　訴訟代理人　己○○
右當事人間請求分割共有物事件，本院判決如左：
      主      文
兩造共有坐落台南縣麻豆鎮○○段一０三一地號土地分割如附圖丁方案所示：編號一
部分面積零點零肆參貳零捌公頃分歸被告子○○○取得；編號二部分面積零點零壹玖
玖貳陸公頃分歸被告丙○○○取得；編號三部分面積零點零參肆玖玖陸公頃分歸辛○○取得；編號四部分面積零點零壹壹陸陸伍公頃分歸被告癸○○取得；編號五部分面
積零點零壹壹陸陸伍公頃歸被告壬○○取得；編號六部分面積零點零壹壹陸陸伍公頃
歸被告庚○○取得；編號七部分面積零點零零捌柒玖捌公頃部分、編號十一部分面積
零點零捌捌零柒參公頃歸原告甲○○取得；編號八部分面積零點零陸伍肆貳公頃分歸
被告己○○、丁○○○、戊○○按如附表所示應有部分比例保持共有；編號九部分面
積零點零肆陸壹玖壹公頃由兩造按如附表所示應有部分比例保持共有；編號十部分面
積零點零肆柒參玖柒公頃分歸被告丑○○○、卯○○、辰○○、寅○○按如附表所示
應有部分比例保持共有。
訴訟費用由兩造按附表所示比例分擔之。
      事實及理由
壹、程序方面：
一、當事人死亡者，訴訟程序在有繼承人、遺產管理人或其他依法令應續行訴訟之人
    承受其訴訟以前當然停止；前條所定之承受訴訟人，於得為承受時，應即為承受
    之聲明。他造當事人，亦得聲明承受訴訟，民事訴訟法第一百六十八條、第一百
    七十五條分別定有明文。本件原告本以丑○○○、寅○○、卯○○、辰○○、林
    添、庚○○、壬○○、辛○○、癸○○、子○○○、丙○○○為被告，提起本件
    分割共有物訴訟，訴訟進行中，民國八十九年四月十四日，被告林添死亡，原告
    聲明由被告丁○○○、戊○○、己○○承受訴訟，本件即由丁○○○、戊○○、
    己○○承受其被繼承人林添為本件訴訟，核無不合，先予敘明。
二、本件被告子○○○經合法通知，未於言詞辯論期日到場，核無民事訴訟法第三百
    八十六條所列各款情形，爰依原告之聲請，由其一造辯論而為判決。
貳、實體方面：
一、本件原告起訴主張：兩造共有坐落台南縣麻豆鎮○○段一０三一地號土地為兩造
    共有，應有部分如附表所示，因農業發展條例已於八十九年一月四日修正施行，
    據修正後之農發條例第十六條第一項第四款之規定，本件共有人均在八十九年一
    月四日前取得系爭耕地，自得請求分割為單獨所有。並聲明請求判決分割如甲案
    所示。
二、被告方面：
(一)被告辰○○、寅○○、丑○○○則以：
１．仍欲保持共有，伊所有之一０二五、一０二六之一、一０二六之二地號土地與本
    件系爭土地上欲分得之土地相連。依乙、丙二案，道路採直線規劃，被告辰○○
    等人共有之土地中南向之土地均到達同一之界限，且不會對原告之房屋造成影響
    。乙案才符合道路使用現狀，使原告房屋獲得保留；
２．依甲案，道路偏右轉彎，亦未使被告辰○○等四人之共有土地向左發展，反造成
    四人共有之土地呈現多角型，不利土地之利用。況道路偏右轉彎，除整條道路呈
    現大幅度彎曲外，其他共有人（除共有人丙○○○外）並無多大實益。且被告辰
    ○○等四人共有之土地中南向之土地將縮減而將歸原告所有，而該處有一埋設將
    近四十年而為被告辰○○等四人所有且現使用中之自來水錶，若該地確定將歸於
    原告所有，自來水錶之遷移費用，希由原告負擔，以臻公平。依此案會拆除被告
    己○○的廚房，原告現使用之豬舍、廚房；
３．同意依丁案之分割方法分割等語，資為抗辯。並聲明請求判決：駁回原告之訴。
(二)被告辛○○、丙○○○則以：
１．同意甲案之分割方法。且甲案比較符合以前使用的情形；
２．同意丁案之分割方法等語，資為抗辯，並聲明請求判決：原告之訴駁回。
(三)被告己○○則以：
１．同意甲案之分割方法，若會拆除廚房，亦同意拆除。道路之使用狀況是共有人十
    幾年前曾同意，有共識，後來有人反悔，沒有書面資料，且伊的土地是向丙○○○買的，買時她的房子就在現在的位置了。（嗣改稱若道路要取直，要直到底，
    不要依乙案分割）
２．甲、乙、丙案均會拆除伊的房子，故要與林秀卿、戊○○保持共有。房子是六十
    年代建的，已建三十幾年，伊建房子時，有建造執照也有使用執照、水電，並有
    門牌號碼，若是違建，則是政府的過失，也不能說房子老舊就主張要拆除，因為
    那是伊的權利，事實上伊住在那裏，若拆除房子，伊就沒地方住了，附近也有伊
    種植的柚子，伊要就近管理。
３．同意丁案之分割方法等語，資為抗辯。並聲明請求判決：原告之訴駁回。
(四)被告丙○○○則以：
１．如果道路要取直就要整條路開直，且十幾年前協調時即約定依使用現狀分割，甲
    案就是依原來的使用情形分割，故主張甲案，願與子○○○保持共有，不能認為
    伊的房子破爛即可拆除，又子○○○的土地約有十米寬可面臨將開設的道路，對
    伊也非常方便；
２．同意丁案之分割方法等語，資為抗辯。並聲明請求判決：原告之訴駁回。
(五)被告子○○○則以：
１．系爭土地係經都市計畫編定為農業區，顯見系爭土地只能作為農業用途，而不得
    作為建築房屋居住之用，故被告丙○○○所有坐落系爭土地之房屋，即有違農業
    發展條例第三十二條第一項、第六十九條第一、二項、都市計畫法第七十九條之
    規定，須面臨拆除之命運，故不應因伊所主張之分割方案須拆除丙○○○所有房
    屋，而認伊主張之分割方案不當，且此亦符合貫徹農地農用之精神。若依原告主
    張之分割方案，將使全體共有人中僅被告分得一菜刀狀之土地，其他共有人所分
    得者，地形則相當方整，該方案不符公平原則，應極顯然。且丙○○○之屋約四
    十年之木竹造房屋，已相當老舊，若拆除，於社會經濟之妨害應屬輕微，且丙○○○業已七十餘歲高齡，生活應係賴兒孫之扶養，而其三名兒子均在外購置有房
    產居住，且丙○○○未於系爭房屋居住已多年，顯然即使系房屋拆除，並不會肇
    致其無屋可住之窘境。再者，系爭土地既為農地，分割方案之考量自以適於農耕
    為宜，如此，方能謂與公共利益無所違背，而丙案將使各共有人分得之土地，地
    形均屬整，便於農耕使用，自屬最佳之分割方案；
２．同意丁案之分割方法等語，資為抗辯。並聲明請求判決：原告之訴駁回。
三、得心證之理由：
(一)本件原告主張坐落台南縣麻豆鎮○○段一０三一地號土地，地目旱，面積三八九
    ０點０四平方公尺土地，為兩造共有，應有部分如附表所示等情，業據原告提出
    土地登記簿謄本一份、戶籍謄本四份為證，且為被告所不爭執，自堪信為真實。
(二)按各共有人除共有物之使用目的不能分割或契約訂有不分割之期限者外，得隨時
    請求分割共有物；次按共有物之分割，依共有人協議之方法行之，分割之方法，
    不能協議決定者，法院得因任何共有人之聲請，命為以原物分配於各共有人或變
    賣共有物，以價金分配於各共有人，不受當事人主張之拘束，民法第八百二十三
    條第一項、同法第八百二十四條第一項、第二項分別定有明文。查，兩造就系爭
    土地無不分割之特約，且兩造對於分割方法未能達成協議之事實，為兩造不爭之
    事實，又參之系爭土地登記簿謄本之記載，系爭土地亦無因使用目的不能分割之
    情形，從而，原告起訴請求分割系爭土地，自無不合，應予准許。
(三)次按分割共有物時，法院應參酌當事人之聲明、共有物之性質、經濟效用及全體
    共有人之利益等因素公平為之。查，系爭土地為一成南北長形，左上角部分有一
    缺角之六邊形土地，東側未面臨道路，南側與他人之土地間有一水溝，西側則與
    被告卯○○、辰○○、丑○○○、寅○○共有，種植柚子之坐落台南縣麻豆鎮○○段一０二七地號土地及原告李姜娟個人所有坐落同段一０三０地號土地之建物
    相鄰，北側與他人住宅為鄰，並有一小路由北側土地向北伸展後向西延伸與外界
    道路相聯絡，西側有一巷道自西向東，穿越上開一０二七與一０三０地號土地，
    與被告己○○所有建物前之空地相通，又系爭土地由西至東，自南而北，依序有
    原告李姜娟之鋼骨造涼棚【即以下附圖一之Ｑ部分（以下引用者均為附圖一之編
    號）】、豬舍、磚木造房（Ｎ）、住宅（Ｐ）；被告己○○所有之屋齡約十餘
    年之木造石棉瓦倉庫（Ｌ）、磚木造住宅（Ｋ）、果樹（Ｉ）；被告卯○○、辰
    ○○、丑○○○、寅○○共有之柚子園（Ｆ）、放置水塔廢棄不用之鐵皮造倉庫
    （Ｄ）；被告庚○○、壬○○、辛○○、癸○○占有之果園（Ｈ）；被告丙○○○占有之果樹、空地（Ｃ）、屋齡約四十年之木造平（Ｂ）；子○○○占有之柚
    子園（Ａ）等情，業據本院勘驗現場屬實，有勘驗筆錄（見第一卷第一百四十六
    頁）及台南縣麻豆地政事務所號八十九年八月八日八九所二字第六四六三號複丈
    成果圖（簡稱甲圖）、九十年七月十六日九十所測量字第五一六一號複丈成果圖
    （簡稱乙圖）附卷可稽。本院斟酌原告李姜娟、被告辰○○、被告子○○○均分
    別提出分割方案，經台南縣麻豆地政事務（以下簡稱麻豆地政事務所）於九十年
    五月四日以九十所測量字第三二００號以甲、乙、丙案函覆在卷（見第一卷第二
    百六十八頁以下），惟查：１．甲案及乙案均會拆除被告己○○所有之平房（乙
    圖Ｋ部分），且甲乙丙案均係就被告己○○與被告丁○○○、戊○○為分別共有
    所為之分割圖，惟伊等於訴訟進行中已表明欲保持共有之關係（見九十年八月二
    十三日言詞辯論筆錄）；２．甲案、乙案、丙案均有一南北向道路貫穿系爭土地
    之中間，惟甲、乙、丙案均使土地彎曲，將分別使共有人原告李姜娟及被告辰○○、丑○○○、卯○○、寅○○共有（其等於本院勘驗時表示欲保持共有關係）
    之土地呈多角狀而不利土地之利用。據此，本院認甲、乙、丙案均不適於作為本
    件之分割方案，而依職權函請麻豆地政機關製作分割方案圖，經其於九十一年五
    月十三日以所測量字第０九一０００三九九八號以丁案回覆在卷，而兩造嗣均表
    示同意以丁案為分割方案（見九十一年六月二十七日、九十一年八月十六日言詞
    辯論筆錄）。又依丁案則系爭土地上之建物僅有乙圖所示ＥＤＬ部分會遭拆除，
    而此分別為被告丑○○○、卯○○、辰○○、寅○○廢置不用，面積為０點００
    一０二九公頃之倉庫、０點００００八一公頃之貯水塔，被告丁○○○、戊○○
    、己○○廢棄不用、面積０點００二九七二公頃之倉庫（見，上開九十一年五月
    十三日函文附圖），顯見較採甲、乙、丙案可能拆除如乙圖所示Ｄ、Ｅ、Ｋ、Ｌ
    、Ｎ；Ｄ、Ｅ、Ｋ、Ｌ；Ｂ、Ｄ、Ｅ、Ｋ、Ｌ部分建物（見麻豆地政事務所九十
    年七月十六日九十測量字第五一六一號函附表格），經濟上之損失較小，且被告
    丑○○○、卯○○、辰○○、寅○○共有之同段一０二六地號土地與丁案一０三
    一－Ａ００９部分相鄰，伊等可作合併之使用，而原告李姜娟所有之同段一０三
　　０號土地與丁案一０三一－Ａ０一０相鄰，原告甲○○亦可合併使用，將可該部
　　分土地發揮最大效用。
(四)綜上，本院審酌兩造共有人之應有部分、面積、使用現況、分割後之整體利用、
    未來通行、各共有人間之公平均衡原則等節，並權衡共有人之意願、土地經濟效
    用與共有人所生利益及所受損害，認應以本院製作如附圖丁方案之分割方案為可
    採，爰判決如主文第一項所示。
四、本件雖准原告之請求准予分割系爭土地，但被告等行為，按當時之訴訟程度，確
    為伸張或防衛其權利所必要，爰依民事訴訟法第八十一條第二款規定，命勝訴之
    原告亦負擔一部分（即按其應有部分比例）之訴訟費用，併此明。
五、本件事證已臻明確，兩造其餘攻擊防禦方法之陳述，均與判決結果無影響，爰不
    一一論述，併此敘明。
六、據上論結，本件原告之訴為有理由，依民事訴訟法第三百八十五條第一項前段、
　　第七十八條、第八十五第一項但書、第八十一條第二款，判決如主文。
中　　　華　　　民　　　國　　九十一　　年　　　八　　　月　　 十六 　　日
                                臺灣臺南地方法院民事第一庭
~B法　　　官　莊玉熙
右為正本係照原本作成
如對本判決上訴，須於判決送達後廿日內向本院提出上訴狀
中　　　華　　　民　　　國　　九十一　　年　　　八　　　月　　 十六 　　日
~B法院書記官　魏芝雯
附表：訴訟費用負擔比例：
┌──┬───────┬───────────┐
│稱謂│姓　名　　　　│土地應有部分（訴訟費用│
│　　│　　　　　　　│分擔比例）　　　　　　│
├──┼───────┼───────────┤
│原告│甲○○        │一三二０分之三七三    │
├──┼───────┼───────────┤
│被告│丑○○○  　  │二四０分之一五        │
├──┼───────┼───────────┤
│被告│庚○○        │一四四０分之四九      │
├──┼───────┼───────────┤
│被告│壬○○        │一四四０分之四九      │
├──┼───────┼───────────┤
│被告│辛○○        │一四四０分之一四七    │
├──┼───────┼───────────┤
│被告│癸○○        │一四四０分之四九      │
├──┼───────┼───────────┤
│被告│丙○○○      │四八００分之二七九    │
├──┼───────┼───────────┤
│被告│子○○○      │四八００分之六０五    │
├──┼───────┼───────────┤
│被告│寅○○        │一九八分之五          │
├──┼───────┼───────────┤
│被告│卯○○        │一九八分之五          │
├──┼───────┼───────────┤
│被告│辰○○        │一九八分之五          │
├──┼───────┼───────────┤
│被告│丁○○○      │九六００分之五三０    │
├──┼───────┼───────────┤
│被告│己○○        │九六００分之七七二    │
├──┼───────┼───────────┤
│被告│戊○○        │九六００分之五三０    │
└──┴───────┴───────────┘
